【裁判字號】    95,台上,6116
【裁判日期】    951109
【裁判案由】    偽造文書等罪
【裁判全文】
最高法院刑事判決            九十五年度台上字第六一一六號
上  訴  人  台灣高等法院高雄分院檢察署檢察官
被      告  甲○○
                    號
選任辯護人  黃奉彬律師
被      告  乙○○
選任辯護人  張志明律師
被      告  丙○○
上列上訴人因被告等偽造文書等罪案件，不服台灣高等法院高雄
分院中華民國九十二年十一月二十七日第二審判決（九十二年度
上訴字第一八一二號，起訴案號：台灣屏東地方法院檢察署九十
年度偵字第四九○四號），提起上訴，本院判決如下：
    主  文
原判決撤銷，發回台灣高等法院高雄分院。
    理  由
本件原判決以公訴意旨略以：被告甲○○係屏東縣春日鄉鄉長，
被告乙○○係該鄉公所財經課技士。民國八十九年七月間，乙○
○承辦該鄉「草山溪疏濬工程」及「士文溪疏濬工程」，因甲○
○曾告知該工程經費係由被告丙○○向經濟部爭取得來，乃認甲
○○有意將該等工程交由丙○○承包，即通知丙○○提供三家比
價廠商以完成比價作業。丙○○與另案通緝中之林豐煜協商，決
定由林豐煜經營之石吉工程行承作上開工程，惟因該工程行不具
備營造廠之投標資格，丙○○與林豐煜乃基於共同以借牌投標之
詐術取得該等工程承包權之犯意，由丙○○出面向長漢營造工程
股份有限公司（下稱長漢公司）、揚城營造有限公司（下稱揚城
公司）及南信營造有限公司（下稱南信公司）借牌參加該二工程
之比價，並提供此三家公司予知情之乙○○簽請知情之甲○○核
定由此三家公司投標比價。同月二十一日該等工程開標時，主持
開標之甲○○、承辦開標之乙○○明知該三家公司均係由丙○○
及林豐煜借其名義投標，並無實質比價投標之事實，足以影響採
購之公正，應不得開標，竟仍為開標之程序，並決標由長漢公司
得標承作該二工程。由乙○○將開標、虛偽比價及決標結果記載
於其職務上所掌之比價記錄表，由甲○○核章，在場監標之該鄉
公所主計人員郭秋月則因不知情而未提出異議並蓋章於該比價記
錄表，致使開標發生不正確之結果，足生損害於該鄉公所對採購
程序稽核及結果之正確性。因認丙○○與林豐煜共犯政府採購法
第八十七條第三項之罪嫌，甲○○、乙○○共犯刑法第二百十三
條公務員明知不實之事項而登載於職務上所掌之公文書罪嫌云云
。但經審理結果，認為不能證明被告等犯罪，因而維持第一審諭
知被告等無罪之判決，駁回檢察官在第二審之上訴，固非無見。
惟查：(一)、刑法第二百十三條之虛偽登載罪，以公務員對於其職
務上所掌之公文書明知不實事項而為虛偽登載，足以生損害於公
眾或他人為構成要件。所謂明知不實事項而登載，只須登載之內
容失真出於明知即可。本件「草山溪疏濬工程」、「士文溪疏濬
工程」之金額雖未達公告金額新台幣一百萬元，而應採用「不經
公告程序，邀請二家以上廠商比價或僅邀請一家廠商議價」之「
限制性招標」方式辦理發包，惟發包前，既經丙○○提供長漢公
司、揚城公司及南信公司之資料請託乙○○簽請指定該三公司比
價，並經甲○○核定（見原判決第六頁第七至十行、第七頁第四
行），則甲○○、乙○○自應依比價之法定程序，翔實辦理上開
工程之發包。原判決既謂「被告乙○○、甲○○於開標前即明知
長漢、揚城、南信等三家公司均係丙○○一人提供參予比價，應
已明確」、「本件兩件工程既均於事前即同意由丙○○提供之廠
商承作，丙○○提供之廠商亦無可能為實質競標比價」、「乙○
○、甲○○均不否認於該二件工程之比價記錄表蓋用本人之職章
，彼等明知該參予（與）投標之三家公司均非實質競標，而係由
丙○○借牌投標，仍製作及核示比價記錄表之事實固可認定」、
「係丙○○借用長漢公司、揚城公司、南信公司之名義及證件參
與本件比價投標」（見原判決第七頁第五至六行、第八至九行、
第十一至十四行及第十六至十七行）。依此論斷，丙○○提供之
廠商既無可能為實質之競標比價，乙○○、甲○○主觀上亦均明
知該三公司僅參與形式之比價，而非實際參與競標之比價，則該
比價記錄表上依據丙○○提供之標單所登載參與投標之廠商及投
標之金額，能否謂猶與真實相符？即非無深入詳酌餘地。原判決
就乙○○、甲○○主觀上已明知該比價記錄表所登載之比價內容
，係未實際參與比價而製作，何以不構成登載不實，並未進一步
闡析論述，即遽認該比價記錄表所載，與開標結果相符云云，非
唯理由欠備，亦嫌速斷。(二)、原判決雖不採南信公司代表人賴伯
霖所為該公司確係欲標得上開工程而實際參與投標比價，並非借
牌予丙○○之證言，而論斷「丙○○既已向長漢及揚城兩家公司
借牌參予本件投標比價，其欲標得該工程之意圖即已明確，豈有
再通知南信公司與之為實質競標之理」、「南信公司亦係借牌予
丙○○參予本件工程之投標應已無疑」（見原判決第四頁第二至
四行及第十至十一行）。惟丙○○在原審既供稱其與代理南信公
司出席投標比價之曾憲政雖認識但無交情，則曾憲政所執持代理
出席之南信公司委託授權書及代領押標金之退還押標金申請單究
係何來？是否由南信公司直接委託而製作交付？即與南信公司有
無實際參與投標比價，及丙○○有無違反政府採購法第八十七條
第三項規定之判斷，至有關係。為明真相，并維公平正義，自應
傳喚曾憲政到場詳加究明，原審未根究明白，即遽認南信公司亦
係借牌予丙○○參與形式之投標比價云云，自有調查未盡之違誤
。檢察官上訴意旨指摘原判決不當，非無理由，應認有發回更審
之原因。
據上論結，應依刑事訴訟法第三百九十七條、第四百零一條，判
決如主文。
中    華    民    國  九十五  年   十一   月    九    日
                      最高法院刑事第十一庭
                          審判長法官  謝  俊  雄
                                法官  陳  世  雄
                                法官  魏  新  和
                                法官  吳  信  銘
                                法官  徐  文  亮
      本件正本證明與原本無異
                                      書  記  官
中    華    民    國  九十五  年   十一   月   十五   日
                                                Ａ


司法院資訊處製作；財團法人民間司法改革基金會備份。
